【裁判字號】    99,上訴,1328
【裁判日期】    990804
【裁判案由】    毒品危害防制條例等
【裁判全文】
臺灣高等法院臺中分院刑事判決        99年度上訴字第1328號
上  訴  人  臺灣臺中地方法院檢察署檢察官
上  訴  人
即  被  告  甲○○
指定辯護人  本院公設辯護人  王金陵
上列上訴人等因被告違反毒品危害防制條例等案件，不服臺灣臺
中地方法院99年度訴字第669、1303號中華民國第一審判決（起
訴案號：臺灣臺中地方法院檢察署99年度偵字第1783、3478號、
99年度毒偵字第226號；移送併辦及追加案號：99年度偵字第945
1號），提起上訴，本院判決如下：
    主  文
上訴駁回。
    理  由
一、按依刑事訴訟法第三百五十條、第三百六十一條、第三百六
    十二條、第三百六十七條規定，不服地方法院之第一審判決
    而上訴者，須提出上訴書狀，並應敘述具體理由，為上訴必
    備之程式；其所提出之書狀未敘述上訴理由，或僅曾以言詞
    陳述上訴理由者，均應於上訴期間屆滿後二十日內補提理由
    書於第一審法院。第一審法院經形式審查，認逾期未補提上
    訴理由者，應定期間先命補正；逾期未補正者，為上訴不合
    法律上之程式，應以裁定駁回。倘已提出上訴理由，但所提
    非屬具體理由者，或已上訴但未提上訴理由，經審判長定期
    間補正仍未補正者，則應由第二審法院以上訴不合法律上之
    程式，判決駁回。而所謂具體理由，必係依據卷內既有訴訟
    資料或提出新事證，指摘或表明第一審判決有何採證認事、
    用法或量刑等足以影響判決本旨之不當或違法，而構成應予
    撤銷之具體事由，始克當之（例如：依憑證據法則具體指出
    所採證據何以不具證據能力，或依憑卷證資料，明確指出所
    為證據證明力之判斷如何違背經驗、論理法則）；倘僅泛言
    原判決認定事實錯誤、違背法令、量刑失之過重或輕縱，而
    未依上揭意旨指出具體事由，或形式上雖已指出具體事由，
    然該事由縱使屬實，亦不足以認為原判決有何不當或違法者
    （例如：對不具有調查必要性之證據，法院未依聲請調查亦
    未說明理由，或援用證據不當，但除去該證據仍應為同一事
    實之認定），皆難謂係具體理由，俾與第二審上訴制度旨在
    請求第二審法院撤銷、變更第一審不當或違法之判決，以實
    現個案救濟之立法目的相契合，並節制濫行上訴（最高法院
    九十七年度臺上字第八九二號刑事判決意旨參照）。
二、經查：就本案被告甲○○被訴販賣第一級毒品各罪部分（其
    餘施用第一級毒品、第二級毒品及肇事逃逸部分均未上訴）
    ，上訴人臺灣臺中地方法院檢察署檢察官於民國九十九年七
    月一日向原審法院具狀提起上訴並敘明上訴理由；上訴人即
    被告（下簡稱被告）甲○○於九十九年六月十七日亦向原審
    法院具狀提起上訴並敘明上訴理由。惟經檢察官所提出之上
    訴理由，陳述略稱：「本件被告販賣第一級毒品海洛因之犯
    行，屬最輕本刑死刑、無期徒刑以上之罪，且第一級毒品海
    洛因戕害人體身心健康至鉅，惟被告之犯行既已符合新修正
    毒品危害防制條例第十七條第二項之減刑規定（應係"減輕
    其刑"規定），並加以減刑（應係"減輕其刑"）後，所得科
    處之最輕本刑僅為有期徒刑十五年以上，已無仍嫌過重之情
    形，惟原審又以刑法第五十九條之規定對被告加以減刑（應
    係"減輕其刑"），然原審並未具體說明為何審酌刑法第五十
    七條各款之規定後，仍認被告之犯罪情狀有何客觀上顯可憫
    恕之處，而僅對被告各次販賣第一級毒品海洛因之犯行科處
    有期徒刑七年十月，顯屬過輕，不足以反應毒品交易危害國
    民健康及社會治安甚遽（應係"甚巨"）之惡性，本案應無可
    依刑法第五十九條之規定對被告酌量減輕其刑。」等語；被
    告上訴意旨僅陳述略稱：「被告被訴起訴書附表、併案附表
    及追加起訴附表即原審判決書附表編號一至十一所示販賣第
    一級毒品海洛因之罪行，均係出於單一持續實行之多次行為
    ，具備反覆、延續之行為特徵，顯應將之總括或擬制為一個
    構成要件之集合犯行為，在刑法評價上，顯應為構成要件之
    行為單數，因而僅包括的成立集合之一罪為宜。原審雖認係
    基於個別起意，而論處十一次販賣毒品罪刑，惟該十一次販
    賣行為時間依序為九十八年十月十九日、九十八年十二月二
    十八日、九十八年十二月三十一日、九十九年一月四日、九
    十八年十二月八日、九十九年一月五日、九十九年一月六日
    、九十九年一月七日、九十九年一月九日、九十八年十一月
    三十日、九十八年十二月二日等十一次，其所販賣之時間均
    密集在九十八年十月中旬起至九十九年一月初之短暫二個月
    期間內，且行為模式、均為些微之幾百元（新臺幣〈下同〉
    一千元或七百元或五百元等）交易，若此觀之，顯見被告就
    其前揭時地十一次之密集販賣第一級毒品之行為，純係基於
    單一接續犯意所為，應論以單純一罪為適當。本案原審判決
    就此部分未能詳予審酌及此，遽竟予以論處被告十一次販賣
    第一級毒品罪刑，並定應執行刑，顯嫌欠當。次按法院科刑
    時應審酌被告一切情狀，諸如被告犯罪之動機、目的、所受
    刺激、手段、生活狀況、品行、智識程度、與被害人平日之
    關係，所生之危險或損害及犯罪後之態度等等，詳予審酌，
    妥慎量刑。又被告之犯罪情狀可憫恕者，得酌量減輕其刑，
    刑法第五十七條、第五十九條分別定有明文。綜上所述，原
    審法院就被告販賣第一級毒品部分之判決，既有上述所載疏
    誤之處，顯已難維持，應予以聲明上訴，以資救濟。」等語
    ，分別提起上訴。
三、本院查：
  (一)檢察官、被告均因不服地方法院之第一審判決，而分別於九
    十九年七月一日、同年六月十七日具狀向原審法院提起上訴
    並敘明上訴理由，則依刑事訴訟法第三百六十一條第二項條
    文、立法修正理由及上開最高法院判決意旨，檢察官、被告
    倘已提出上訴理由，但所提非屬具體理由者，則由第二審法
    院以上訴不合法律上之程式，以判決駁回之。至於上訴理由
    是否具體，係屬第二審法院審查範圍，則不在命補正之列（
    參見法院辦理刑事訴訟案件應行注意事項第一百六十二點）
    ，合先敘明。
  (二)經核上開檢察官、被告所提之上訴理由，要非屬所謂之具體
    理由（即必須依據卷內既有訴訟資料或提出新事證，具體指
    摘或表明第一審判決有何採證認事、用法或量刑等足以影響
    判決本旨之不當或違法，而構成應予撤銷之具體事由，始克
    當之【例如：依憑證據法則具體指出所採證據何以不具證據
    能力，或依憑卷證資料，明確指出所為證據證明力之判斷如
    何違背經驗、論理法則】，最高法院九十七年度臺上字第八
    九二號判決意旨參見）。
  1.查被告在原審訊問、行準備程序及審理中本即均為有罪之陳
    述（針對販賣第一級毒品海洛因各罪部分），復表明無證據
    調查，承認犯罪，有原審九十九年三月十一日訊問筆錄、九
    十九年四月九日準備程序筆錄及九十九年五月十四日審判筆
    錄可稽。
  2.檢察官上訴意旨僅以原審就販賣第一級毒品海洛因各罪部分
    ，均適用刑法第五十九條規定，指摘原判決適用法律不當。
    然此部分已經原審於判決書理由欄五、（五）記載「查被告
    販賣第一級毒品罪之法定刑為『死刑或無期徒刑；處無期徒
    刑者，得併科新臺幣二千萬元以下罰金』，然同為販賣第一
    級毒品之人，其原因動機不一，犯罪情節未必盡相同，或有
    大盤毒梟者，亦有中、小盤之分，甚或僅止於吸毒者友儕間
    為求互通有無之有償轉讓者亦有之，其販賣行為所造成危害
    社會之程度自屬有異，法律科處此類犯罪，所設之法定最低
    本刑卻同為「無期徒刑者，得併科新臺幣二千萬元以下罰金
    」，不可謂不重，自非不可依客觀之犯行與主觀之惡性二者
    加以考量其情狀是否有可憫恕之處，適用刑法第五十九條之
    規定酌量減輕其刑，期使個案裁判之量刑能斟酌至當，符合
    比例原則。查被告甲○○各次販賣第一級毒品之行為，雖無
    視國家對於杜絕毒品危害之禁令，行為固屬不當，應予非難
    ，然其屬零星販賣，每次販賣金額非鉅，各次販賣所得均僅
    介於五百元至一千元之間，所販賣之數量非鉅，犯罪所得非
    多，其散播毒品之範圍及數量有限，犯罪之情節尚非至惡，
    且其已年逾六十歲，因一時貪念，致罹重典，然相對於長期
    大量販賣毒品之大毒梟而言，其對社會治安及國民健康之危
    害顯然較小，從被告犯案情節觀之，倘遽處以依毒品危害防
    制條例第十七條第二項規定減輕其刑後之最低刑度（按原法
    定本刑無期徒刑經減輕後之最輕本刑為有期徒刑十五年以上
    ），仍無異失之過苛而不盡情理，不免予人情輕法重之感，
    且難謂符合罪刑相當性及比例原則，更無從與大毒梟之惡行
    有所區隔，是其各次販賣第一級毒品之犯罪情狀相較於法定
    之重刑，在客觀上均足以引起一般人之同情，情節尚堪憫恕
    ，爰再均依刑法第五十九條之規定，就其所犯十一次販賣第
    一級毒品之各次犯行，再予酌量減輕其刑。」（見判決書第
    二０至二二頁）。業已具體說明依被告之犯罪情狀，縱依毒
    品危害防制條例第十七條第二項規定減輕其刑後，所處之最
    低刑度仍為有期徒刑十五年，而有情輕法重、情堪憫恕之處
    ，並非未予說明，且依原審引述上情而認有刑法第五十九條
    規定之適用，其見解、論述亦屬妥適，並無法律適用不當之
    處。
  3.至被告上訴意旨以其所犯販賣第一級毒品海洛因之十一罪，
    應適用集合犯、單純一罪之規定論處一罪，而指摘原判決適
    用法律不當。然此部分復經原審於判決書理由欄五、（三）
    記載「按刑法於九十四年二月二日修正公佈，刪除第五十六
    條連續犯之規定，自九十五年七月一日施行；而基於概括犯
    意連續多次販賣毒品之行為，於刑法修正刪除連續犯規定之
    前，均依連續犯論以一罪；此次刑法第五十六條修正理由之
    說明謂：『對繼續犯同一罪名之罪者，均適用連續犯之規定
    論處，不無鼓勵犯罪之嫌，亦使國家刑罰權之行使發生不合
    理之現象』、『基於連續犯原為數罪之本質及刑罰公平原則
    之考量，爰刪除有關連續犯之規定』等語，即係將本應各自
    獨立評價之數罪，回歸本來就應賦予複數法律效果之原貌。
    而所謂集合犯是指立法者所制定之犯罪構成要件中，本就預
    定有數個同種類之行為將反覆實行之犯罪，而將各自實現犯
    罪構成要件之多數行為，包括論以一罪。是關於集合犯之判
    斷，除應考量行為人主觀上是否出於反覆實行之概括犯意外
    ，尚應斟酌客觀上之法律規範本來意涵、實現該犯罪目的之
    必要手段、社會生活經驗中該犯罪必然反覆實行之常態與社
    會之通念等因素；觀諸毒品危害防制條例所定之販賣毒品罪
    之構成要件文義，實無從認定立法者本即預定該犯罪之本質
    ，必有數個同種類行為而反覆實行之集合犯行，於一般生活
    中，亦難認持續販賣毒品仍屬常態，社會通念尤難容許一再
    違犯，故販賣毒品罪，難認係集合犯；因此，就刑法修正施
    行後多次販賣毒品之犯行，採一罪一罰，始符合立法本旨。
    又刑法上所稱接續犯，係指數個在同時同地或密切接近之時
    地，侵害同一法益之行為，因各舉動之獨立性極為薄弱，依
    社會通念認為無法強行分開，乃將之包括視為一個行為之接
    續進行，給予單純一罪之刑法評價；此種實質上一罪之接續
    犯，與刑法修正前裁判上一罪之連續犯，其相異者，係在於
    連續犯侵害同一法益之數行為，各具獨立性，客觀上並認為
    其間存有時間上之差距，乃認係出於一個概括之犯意，為期
    訴訟經濟，擬制為一罪；茲刑法於九十五年七月一日起修正
    施行，已將連續犯規定予以刪除，考其立法旨趣，係因對於
    多次原可獨立評價之行為，僅論以一罪，不無鼓勵犯罪之嫌
    ，亦與國民對於法律之感情相悖，是於審究接續犯之觀念時
    ，亦不能無限擴張，除仍應受社會通念之支配外，尤應注意
    其公平性、合理性，使與經驗法則、論理法則及比例原則相
    適合，否則即與上揭修法精神不符。故本件被告販賣毒品之
    時間，既自九十八年十月間至九十九年一月間，販賣之對象
    分別為李進程、劉明其、何昌龍、陳永澤、黃三元等多人，
    其各次販賣毒品之時間有隔、犯意有間，當應分論併罰，辯
    護人辯護意旨稱被告各次販賣第一級毒品犯行應論以接續犯
    ，應屬誤會。」（見判決書第一八至二０頁）。業已說明本
    案被告販賣第一級毒品之數罪並非集合犯，亦不適用接續犯
    之觀念，而應予分論併罰，所為見解洵屬正當。
  (三)綜上，檢察官、被告上訴理由分別就販賣第一級毒品海洛因
    部分以原審判決適用刑法第五十九條之不當、未論以集合犯
    或單純一罪云云，分別指摘原判決關於販賣第一級毒品部分
    為不當，俱未依法指摘或表明第一審判決該部分有何採證認
    事、用法或量刑等足以影響判決本旨之不當或違法，而構成
    應予撤銷之具體事由，且該事由亦不足以認定原判決有何不
    當或違法之處。檢察官或被告上訴意旨均僅就原審判決業已
    詳為交代論述之部分再為指摘，均未針對原審判決採證認事
    用法或量刑有何違誤之處，反再為上開形式上爭執，尚非提
    起上訴之具體理由。揆諸上開最高法院判決意旨，及依「程
    序優先於實體」之刑事訴訟法原則，本件上訴自不合法定上
    訴程式，應予駁回，並不經言詞辯論為之。
據上論斷，應依刑事訴訟法第三百六十七條前段、第三百七十二
條，判決如主文。
中    華    民    國    99    年    8    月    4      日
            刑事第九庭  審判長法  官  江  德  千
                              法  官  莊  深  淵
                              法  官  賴  妙  雲
以上正本證明與原本無異。
如不服本判決應於收受送達後十日內向本院提出上訴書狀，其未
敘述上訴之理由者，並得於提起上訴後十日內向本院補提理由書
（均須按他造當事人之人數附繕本）「切勿逕送上級法院」。
                              書記官  蘇  昭  文
中    華    民    國    99    年    8    月    4      日

司法院資訊處製作；財團法人民間司法改革基金會備份。
